臺灣臺北地方法院民事判決　　　　　　99年度建簡上字第23號
上　訴　人　陳憲楨
訴訟代理人　邱碧玲
被上訴人　　健倫工程有限公司
法定代理人　陳濬騰
上列當事人間請求給付承攬報酬等事件，上訴人對於中華民國99
年10月14日本院臺北簡易庭97年度北建簡字第53號第一審簡易判
決提起上訴，經本院於100年1月19日言詞辯論終結，判決如下：
    主  文
原判決關於命上訴人給付超過新台幣拾壹萬壹仟柒佰陸拾元本息
部分，及該部分假執行之宣告，暨訴訟費用之裁判均廢棄。
前開廢棄部分，被上訴人在第一審之訴及其假執行之聲請均駁回
。
其餘上訴駁回。
第一、二審訴訟費用，由上訴人負擔三分之一，餘由被上訴人負
擔。
    事實及理由
一、被上訴人起訴主張：被上訴人於民國97年3月27日承攬上訴
    人所有位於臺北市○○○路○段175巷44弄10號房屋之裝修工
    程（下稱系爭工程），總價新臺幣（下同）900,000元，並
    簽訂「裝修工程合約書」（下稱系爭合約書）。工程進行中
    ，經上訴人要求或同意追加工程，其款項為410,400元，性
    質上為承攬契約，均由被上訴人包工包料，並有各項細目工
    程之價目表。原合約工程及追加工程均已全部完工交付上訴
    人，上訴人應給付之承攬報酬，扣除原工程款900,000元其
    中之60,500元之工程變更未施作，共計1,249,900元。詎上
    訴人僅支付970,000元，即拒絕再給付，因此尚有279,900元
    未給付，屢經催討，均置之不理。施作項目均係上訴人言詞
    要求被上訴人所做，倘無此要求，被上訴人不可能自行出錢
    替上訴人施作。至部分款項於第一次請款時列為不計價，係
    因倘上訴人願如數支付，則被上訴人不予請求，然上訴人不
    願給付，被上訴人亦不願退讓。為此爰依民法第490條、第
    491條、第505條規定提起本件訴訟。如認追加之工程，無法
    證明上訴人有同意被上訴人承攬施作，則上訴人因被上訴人
    施作該追加之工程而受有利益，致被上訴人受損害，亦應將
    其無法律上原因所受利益，返還予被上訴人，而依不當得利
    之法律關係，請求上訴人返還。並聲明：(一)上訴人應給付被
    上訴人279,900元，及自起訴狀繕本送達翌日起至清償日止
    ，按年息5%計算之利息。(二)願供擔保，請准宣告假執行。
二、上訴人則以：本裝修工程兩造於97年3月27日完成議約，總
    工程款為944,200元，議價後被上訴人同意以900,000元承作
    。上訴人依系爭合約書如期支付前3期之工程款，惟被上訴
    人卻未依約於97年5月15日完工，故雙方協議尾款待完工始
    支付。因於97年6月5日被上訴人向上訴人請求先行匯款
    150,000元協助其周轉，故上訴人乃於同日匯款150,000元予
    被上訴人。而於97 年6月21日被上訴人提出第一次請款單，
    因上訴人認報價不實而當面退還，並請其核實開立請款單，
    嗣被上訴人開立之請款單僅就第1項單價予已修正，上訴人
    經核算尚無疑義之概略金額後，於97年6月23日匯款100,000
    元予被上訴人，合計已付970,000元。茲對被上訴人所提追
    加工程請款單所示施作項目，原審判決上訴人應給付部分意
    見如下：
    第4項：非原合約項目，被上訴人應提出經上訴人簽認資料
           ，始得請求給付。
    第6項：依合約第7條前段規定，係屬原合約第28項同項目，
           應依約給付3200元。
    第7項：非原合約項目，被上訴人應提出經上訴人簽認資料
           ，始得請求給付。
    第8 項：非原合約項目，被上訴人應提出經上訴人簽認資
            料，始得請求給付。
    第10項：非原合約項目，被上訴人應提出經上訴人簽認資
            料，始得請求給付。
    第11項：上訴人挑選之2個房間門與1個廚房門，經被上訴人
            告知為7600元、4600元。原合約第23項有2個浴室
            門均為3500元，其中主浴門被上訴人擅自更改門框
            ，原審判決應付9360元，未先扣除已給付之3500
            元，且與原合約第7條有違。
    第12項：非原合約項目，被上訴人應提出經上訴人簽認資
            料，始得請求給付。
    第14項：非原合約項目，被上訴人應提出經上訴人簽認資
            料，始得請求給付。
    第24項：非原合約項目，被上訴人應提出經上訴人簽認資
            料，始得請求給付。
    第25項：非原合約項目，被上訴人應提出經上訴人簽認資
            料，始得請求給付。屬97年6月21日估價單不計價
            部分第16項。
    第26項：非原合約項目，被上訴人應提出經上訴人簽認資
            料，始得請求給付。屬97年6月21日估價單不計價
            部分第8項。
    第27項：非原合約項目，被上訴人應提出經上訴人簽認資
            料，始得請求給付。屬97年6月21日估價單不計價
            部分第9項。
    第28項：非原合約項目，被上訴人應提出經上訴人簽認資
            料，始得請求給付。屬97年6月21日估價單不計價
            部分第4項。
    第29項：非原合約項目，被上訴人應提出經上訴人簽認資
            料，始得請求給付。
    第31項：非原合約項目，被上訴人應提出經上訴人簽認資
            料，始得請求給付。屬97年6月21日估價單不計價
            部分第6項。
    第32項：非原合約項目，被上訴人應提出經上訴人簽認資
            料，始得請求給付。屬97年6月21日估價單不計價
            部分第7項。
    系爭合約書第7條後段已載明「如增減項目與本合約附件不同
    時，應由雙方另議金額，由甲方（即上訴人）簽認後施工，
    並用書面附入本合約內作為附件」等語，然原判決之心證理
    由卻與此相左，則被上訴人倘無法就系爭工程之追加項目，
    所產生爭執部分依系爭合約書第7條之約定，提出經上訴人
    簽認之憑證，自無權要求上訴人給付工程款。再者，系爭合
    約書簽訂時即言明有部分免費附帶施作之項目，然被上訴人
    卻違反當初承諾向上訴人請求，原審未查即依鑑價判決上訴
    人應為給付，實有違誤。縱被上訴人所提出之97年6月21 日
    估價單不足以證明系爭工程有免費附帶施作之項目，然依系
    爭合約書第7條之約定，被上訴人仍無權要求上訴人給付工
    程款。等語，資為抗辯。並聲明：(一)被上訴人之訴及其假執
    行之聲請均駁回。(二)如受不利判決，願供擔保請准宣告免為
    假執行。
三、原審對於被上訴人之請求，判決上訴人一部勝訴，一部敗訴
    。上訴人就其敗訴部分不服，提起上訴，並聲明：(一)原判決
    不利於上訴人部分廢棄。(二)被上訴人第一審之訴駁回。被上
    訴人對此則聲明：上訴駁回。
四、兩造不爭執事項
(一)兩造於97年3月27日簽訂系爭合約書並以97年3月27日之估價
    單為附件（即原合約內容），由被上訴人承攬上訴人所有位
    於臺北市○○○路○段175巷44弄10號房屋之裝修工程，總價
    900,000元，被上訴人於97年6月21日第1次提出追加工程之
    估價單。（原證一、原審卷第6至7頁，被證一、三，原審卷
    第24至26、29至32頁）
(二)被上訴人提出其於97年7月11日製作之追加工程請款單，嗣
    於原審提出共有32項工項之追加工程請款單。（原證二、原
    審卷第8至9頁，原審卷第86至89頁）
(三)系爭工程上訴人已於97年4月7日匯款270,000、97年4月22日
    匯款180,000、97年5月5日匯款270,000、97年6月5日匯款15
    0,000、97年6月23日匯款100,000元，共給付970,000元予被
    上訴人。（原審卷第58至59頁、本院卷第27至28頁）
(四)就被上訴人於原審所提之追加工程請款單所示第1、2、3、5
    、9、13、15、16、17、18、19、20、21、22、23、30項工
    項，原審判決認定上訴人應給付之金額（分別為：第1項13,
    000元、第2項被上訴人請求金額不予准許、第3項1,000元、
    第5項26,000元、第9項33,894元、第13項1,000元、第15及
    16項15,000元、第17項1,0000元、第18及19項4,500元、第
    20項8,000元、第21項被上訴人請求金額不予准許、第22 項
    1,200元、第23項11,000元、第30項被上訴人請求金額不予
    准許）共124,594元。
五、得心證之理由：上訴人就被上訴人所提97年7月11日追加工
    程請款單所示除前揭不爭執之施作項目外，原審判決上訴人
    就前揭爭執項目應給付部分，抗辯應予扣除，是否有理由?
    茲分敘如下：
(一)就上訴人辯稱被上訴人所於原審所提之追加工程請款單所示
    第4、7、8、10、12、14、24、29項非屬原合約項目，被上
    訴人應提出經上訴人簽認資料，始得請求給付部分：
  1.按兩造簽立之系爭合約書第5條約定：「按照所附詳細估價
    單所列單價，以完工驗收數量做總結算。如有變更設計或增
    減工程時，參照合約第7條方法辦理。」，第7條約定：「本
    工程範圍得隨時，經雙方同意後增減。」，有合約書在卷足
    稽，足認本件裝修工程範圍，得經雙方同意後隨時增減。雖
    系爭合約書第7條有約定：「如增加項目與本合約附件不同
    時，應由雙方另議金額，由甲方（被告）簽認施工，並用書
    面附入本合約內作為附件。」，然就所謂工程範圍得經雙方
    「同意」後增加，被上訴人陳稱追加工程部分並未有簽認程
    序，上訴人復自承其於匯各期工程款及追加工程款前均未經
    被上訴人簽認，且伊所付追加工程款130,500元部分之追加
    工項有經伊同意施作等情（詳本院卷第36頁），可見上訴人
    亦同意無須經被上訴人先行報價、經上訴人簽認等書面程序
    ，被上訴人即可施作追加工項等情。又類此裝修工程，隨工
    程進展而有變更設計以致工程範圍增減之情，屢見不鮮，當
    事人間斯時基於合作、信任關係，未將增減範圍形諸書面，
    亦非少有，然衡以常情，苟非業主有所要求，承攬之人既非
    至愚，豈有干冒違反業主要求無法取得報酬之風險而擅自施
    作之理，況室內裝修之內容為何，涉及個人喜好及習慣，若
    非業主有明確之要求，承攬人豈知應如何施作使符業主之喜
    好及習慣。準此，實堪認兩造就前揭追加工項之施作有合意
    ，上訴人所辯，並不可採。
  2.而就前揭追加工項施作之金額為何，經台北市室內設計裝修
    商業同業公司鑑定，第4項即大門右側花格鋁加封耐力板1片
    ：被上訴人請求7,500元，經鑑定為4,440元，且亦認非原合
    約即第1次估價單第12項所包含，自以4,440元計算；第7項
    即天花板拆除及清運：被上訴人請求5,000元，核與鑑定結
    果相符，且鑑定結果亦認該項並非原合約第15項所包含，自
    以5,000元計算；第8項即木工修補天花板前半部：並非原合
    約所包含，被上訴人請求29,000元，惟經鑑定為8,622元，
    應以8,622元計算；第10項即廚房天花板：被上訴人請求4,
    500元，經鑑定為4,468元，且亦認非原合約第21項所包含，
    應以4,468元計算；第12項即踢腳板：當非原合約所包含，
    被上訴人請求7,500元，經鑑定為7,320元，爰以7,320元計
    算；第14項即和室下方架高加開抽屜：非屬原合約所包含，
    被上訴人請求8,000元，經鑑定為7,200元，爰以7,200元計
    算；第24項即油漆追加木作部分：被上訴人請求9,000元，
    經鑑價為8,976元，鑑定報告亦認非原合約第7項、第8項重
    複計價，爰以8,976元計算；第29項即浴室及廚房牆壁磁磚
    變更為30×60：被上訴人請求57,600元，經鑑定為52,255元
    ，且鑑定報告認但除廚房牆壁磁磚21,560元，應屬於原合約
    第6項所包括，故僅應准許21,560元，此均有前開鑑定報告
    書在卷可稽。
(二)就上訴人辯稱被上訴人所於原審所提之追加工程請款單所示
    第6項係屬原合約第28項項目所包含云云。查第6項即主浴室
    廁所加開一窗，經鑑定之尺寸為68cm×36.5cm，與原合約第
    28項之尺寸為60cm×70cm不同，應非屬同一項目，況上訴人
    於原審自承此係屬追加工程為其同意施作部分（詳原審卷第
    166頁），經被上訴人請求4,600元，上訴人於原審同意支付
    2,300元，惟經鑑定為4,500元，爰以4,500元計算，亦有前
    開鑑定報告書可佐。
(三)就上訴人辯稱被上訴人所於原審所提之追加工程請款單所示
    第11項之2個房間門與1個廚房門價格應為7600元、4600元，
    且原合約第23項有2個浴室門均為3500元，其中主浴門被上
    訴人擅自更改門框，原審判決應付9360元，未先扣除已給付
    之3500元乙節。查上訴人之3樘實木門經鑑定含門扇、框、
    五金、安裝費用共39,720元，自應以39,720元為計算。另參
    諸前開鑑定報告所附之現場圖，浴室門應有二處，經鑑定主
    臥室浴廁塑鋼門含門扇、框、五金、安裝費用為9,360元，
    然原合約第23項已包含2扇塑鋼門，1扇單價為3,500元，自
    應扣除此部分。故被上訴人共請求54,000元，雖上訴人於原
    審僅同意支付15,200元，然應以經鑑定之45,580元（扣除3,
    500元後）為準。
(四)就上訴人抗辯被上訴人製作之97年6月21日追加工程估價單
    所示不計價部分，應不予計價乙節，查被上訴人確於97年6
    月21日製作並交予上訴人，被上訴人亦不否認，此有上訴人
    提出之97年6月21日之追加工程估價單可資，應可認兩造就
    97 年6月21日之估價單上所列不予計價部分已有合意，雖被
    上訴人主張伊列為不計價，係因倘上訴人願如數支付，則被
    上訴人不予請求云云，然被上訴人並未舉證以實其說，應非
    可採。而上訴人所辯被上訴人於原審所提之追加工程請款單
    所示第25、26、27、28、31、32項部分即屬97年6月21日估
    價單所示不計價部分乙情。次查，第25項即木作部分上兩層
    漆保護：應屬97年6月21日估價單不計價部分之第16項；第
    26 項即瓦斯錶移位配管至廚房、熱水器：應屬97年6月21日
    估價單不計價部分之第8項；第27項即舊加壓馬達安裝及配
    電源線（含馬達固定架）：應屬97年6月21日估價單不計價
    部分之第9項；第28項即窗簾盒：應屬97年6月21日估價單不
    計價部分之第4項；第31項前院隔間牆漏水處理（改公共排
    水管）：應屬97年6月21日估價單不計價部分之第6項；第32
    項即右側外牆全面防水處理：應屬97年6月21日估價單不計
    價部分之第7項，故上揭部分，係屬兩造已合意不予計價部
    分，被上訴人仍據以請求分別給付8,460、12,000、1,800、
    4,290、2,000、20,296元，洵無理由。
(五)準此，全數追加工程施作項目，含兩造不爭執之原審就被上
    訴人所提之追加工程請款單所示第第1、2、3、5、9、13、
    15 、16、17、18、19、20、21、22、23、30項所判決上訴
    人應給付金額124,594元及前開本院認定被上訴人應給付之
    金額117,666，被告應給付之金額共計242,260元。從而，被
    告應給付之承攬報酬，扣除原工程款900,000元其中60,500
    元之工程未施作，共1,081,760元，被告僅支付970,000元，
    尚應再給付111,760元，原告之請求於此範圍內為有理由，
    惟逾此部分，則無理由。
六、綜上所述，被上訴人主張上訴人尚有工程款未給付部分，於
    111,760元部分為有理由，逾此則無理由，不應准許。原審
    就超過上開應准許部分，為上訴人敗訴之判決，並為假執行
    之宣告，自有未洽，上訴人上訴意旨就此部分指摘原判決不
    當，求予廢棄改判，為有理由，至於上開111,760元本息應
    准許部分，原審判命上訴人給付，並為假執行之宣告，核無
    違誤，上訴人上訴意旨，就此部分，仍執陳詞，指摘原判決
    不當，求予廢棄，為無理由，應駁回其上訴。
七、本件事證已臻明確，兩造其餘主張陳述及所提之證據，經本
    院斟酌後，認與判決結果不生影響，均毋庸再予論述，附此
    敘明。
八、據上論結，本件上訴人之上訴，為一部有理由，一部無理由
    ，依民事訴訟法第436條之1第3項、第449條第1項、第450條
    、第79條，判決如主文。
中    華    民    國   100    年    1     月    28    日
                  民事第五庭   審判長法  官  薛中興
                                     法  官  宣玉華
                                     法  官  羅月君
以上正本係照原本作成。
本件不得再上訴。
中    華    民    國   100    年    1     月    28    日
                                     書記官  王文心